臺灣高等法院臺南分院刑事判決　 96年度選上更(一)字第315號
上　訴　人
即　被　告　甲○○
選任辯護人　蔡碧仲　律師
上列上訴人即被告因賄選案件，不服臺灣嘉義地方法院94年度選
訴字第10號中華民國95年4月26日第一審判決（起訴案號：臺灣
嘉義地方法院檢察署94年度選偵字第27號），提起上訴，經最高
法院第一次發回，本院判決如下：
    主  文
原判決關於甲○○部分撤銷。
甲○○無罪。
    理  由
一、公訴意旨略以：
（一）甲○○（原姓名陳炳仁）曾因妨害自由案件，經本院判處
      有期徒刑一年確定，於民國（下同）89年12月4日執行完
      畢，其係嘉義縣梅山鄉鄉民代表，乙○○（已判決確定）
      係嘉義縣梅山鄉安靖社區發展協會（簡稱安靖社區發展協
      會）之理事長。詎甲○○仍不知悔改，其與乙○○明知安
      靖社區發展協會預將舉辦縣外觀摩活動，竟基於共同投票
      行賄之犯意聯絡，於94年8月2日前某日時許，經與乙○○
      聯絡表示贊助新臺幣（下同）5000元予安靖社區發展協會
      活動，繼於94年8月2日，在安靖社區發展協會縣外觀摩活
      動途中之遊覽車上，乙○○及安靖社區發展協會總幹事吳
      文杰在車上以麥克風對遊覽車內參與該活動之村民羅培基
      、羅清根等共約110多人，公開宣布議員候選人甲○○贊
      助5000元，繼於次 (3)日18時30分許，在嘉義縣大林鎮「
      梅莊餐廳」聚餐時，甲○○則以麥克風請在場之羅培基、
      羅清根等村民支持其參選縣議員。嗣於94年8月6日，在嘉
      義縣梅山鄉安靖村柿仔寮7號吳文杰之住宅，乙○○即代
      墊支付甲○○所贊助之5000元予吳文杰收受。
（二）又甲○○復基於投票行賄之犯意，連續於94年9月6日聯絡
      委託有犯意聯絡之嘉義縣梅山鄉國民黨黨部民眾服務處主
      任張裕隆代墊支付其贊助5000元予嘉義縣梅山鄉過山社區
      發展協會（簡稱過山社區發展協會）之觀摩活動，而後隔
      (7)日在該國民黨黨部民眾服務處所在，張裕隆即將其代
      墊甲○○贊助之現金5000元，連同其自贈之礦泉水8箱交
      付予不知情之林儀圳，同日途中在雲林縣古坑交流道休息
      站，林儀圳再將該贊助現金5000元及礦泉水8箱交付予嘉
      義縣梅山鄉過山村村長兼過山社區發展協會理事長林忠良
      （已判決確定）收受，而後林忠良即在該活動途中4台遊
      覽車上以麥克風向在場參與之村民林大全、楊大川、張春
      志、林明洝及簡妙貞等共約160多人，公開宣布甲○○贊
      助5000元，繼於同日19時多許，在嘉義縣大林鎮「寶島餐
      廳」聚餐時，甲○○及林忠良均以麥克風述及「甲○○要
      參選縣議員，希望投他一票」等語。因認被告甲○○所為
    　，涉有公職人員選舉罷免法第90條之1第1項之投票行賄罪
      嫌。
二、證據能力部分：本件被告甲○○對於共同被告吳文杰、林忠
    良、乙○○、張裕隆、黃世裕於警員或調查員詢問，及於偵
    查中接受檢察官訊問時所為之陳述，及證人羅培基、羅清根
    、楊大川、林大全、林儀圳、江振華等人於警、調、偵查中
    之供述，認係審判外之陳述，均無證據能力。按依刑事訴訟
    法第一百五十九條之二規定：「被告以外之人於檢察事務官
    、司法警察官或司法警察調查中所為之陳述，與審判中不符
    時，其先前之陳述具較可信之特別情況，且為證明犯罪事實
    存否所必要者，得為證據。」；依同法第一百五十九條之一
    第二項規定：「被告以外之人於偵查中向檢察官所為陳述，
    除顯有不可信之情況者外，得為證據。」，經查：被告吳文
    杰、林忠良、乙○○、張裕隆、黃世裕及證人羅培基、羅清
    根、楊大川、林大全、林儀圳、江振華等人業經原審實施詰
    問，而其他等人，於接受警員或調查員詢問，及於偵查中接
    受檢察官訊問時所為之陳述等，均為被告以外之人於審判外
    之言詞陳述，依刑事訴訟法第一百五十九條第一項之規定，
    前述指訴原則上固均不具證據能力，惟如合於上開法條規定
    仍有證據能力。而被告吳文杰、林忠良及證人羅培基、羅清
    根、楊大川、林大全、林儀圳、江振華等人均於原審審理時
    ，乙○○、吳文杰、林忠良、江振華於本院前審或本審審理
    時，已基於證人地位，經合法具結，並在賦予被告甲○○對
    質詰問機會之情形下而為證述，而則上開被告及證人前開於
    警、調及偵查中之供述，因距案發時較近，所陳述未經虛飾
    ，較審判中陳述有較可信之情況且為證明犯罪所必需，應有
    證據能力。
三、按犯罪事實應依證據認定之，無證據不得認定犯罪事實；又
    不能證明被告犯罪者，應諭知無罪之判決，刑事訴訟法第一
    百五十四條第二項、第三百零一條第一項分別定有明文。次
    按犯罪事實之認定，應憑真實之證據，倘證據是否真實尚欠
    明確，自難以擬制推測之方法，為其判斷之基礎；又認定犯
    罪事實所憑之證據，固不以直接證據為限，間接證據亦應包
    括在內，惟採用間接證據時，尤須基於該證據在直接關係上
    所可證明之他項事實，本於事理之作用足以證明待證事實者
    ，方為合法，不得徒憑主觀上之推想，將一般經驗上有利被
    告之其他合理情況逕予排除；再訴訟上證明之證據資料，須
    於通常一般之人均不致有所懷疑，而得確信其為真實之程度
    者，始得據為有罪之認定，倘其證明尚未達到此一程度，而
    有合理之懷疑存在，復無其他調查途徑可循，根據「罪證有
    疑，利於被告」之證據法則，即無從為被告有罪之確信，法
    院即應為無罪之判決，最高法院分別著有五十三年臺上字第
    六五六號、三十二年上字第六七號、七十六年臺上字第四九
    八六號判例可資參照。再按刑事訴訟法第一百六十一條於九
    十二年二月八日修正公布，修正後同條第一項規定：檢察官
    就被告犯罪事實，應負舉證責任，並指出證明之方法。因此
    ，檢察官對於起訴之犯罪事實，應負提出證據及說服之實質
    舉證責任。倘其所提出之證據，不足為被告有罪之積極證明
    ，或其闡明之證明方法，無從說服法官形成被告有罪之心證
    ，基於無罪推定之原則，自應為被告無罪之諭知（最高法院
    九十二年台上字第一二八號判例參照）。
四、公訴人認被告涉有前揭犯嫌，無非以：被告甲○○坦承先後
    2次於何時地前往該2餐廳聚餐之事實不諱，復經共同被告乙
    ○○、吳文杰於偵查中供述及證人林大全等（即參加觀摩活
    動之人）分別到庭時具結證稱屬實，並有吳文杰提出之收支
    流水帳影本1份、94年9月7日過山社區觀摩1日活動表及買受
    人梅山鄉公所之統一發票數幀、免用發票收據數幀、國泰人
    壽保險股份有限公司出具之人身意外傷害保險費收據在卷可
    稽。
五、訊據被告甲○○固坦承共同被告乙○○、被告張裕隆有分別
    打電話要求贊助安靖社區發展協會、過山社區發展協會舉辦
    上揭縣外觀摩活動各五千元之事實。惟矢口否認有何上揭賄
    選犯行，並辯稱：沒有贊助，梅山鄉有十八個社區，如要贊
    助，我要贊助十八村，不可能只贊助二村，來得罪其他十六
    村等語。
六、經查：
（一）查本件被告甲○○（原姓名陳炳仁）係嘉義縣梅山鄉鄉民
      代表，及參加為縣議員候選人，於94年9月7日，贊助5000
      元予嘉義縣梅山鄉過山社區發展協會（簡稱過山社區發展
      協會）之觀摩活動5000元，由村長林忠良在遊覽車上宣佈
      甲○○贊助五千元，當晚在寶島餐廳甲○○並上台宣佈他
      要參加縣議員選舉，希望在座村民支持他等情，業經證人
      即楊大川證稱：「我當時在遊覽車上與人聊天，有聽到過
      山村村長林忠良在遊覽車上用車上的麥克風，向同車的村
      民公開宣佈嘉義縣議員參選人甲○○贊助過山村社區發展
      協會5千元，辦理本次自強活動，希望大家投票支持甲○
      ○等之言詞。」，「甲○○與鄉長黃世裕當天（94年9月7
      日）當晚在寶島餐廳門口，歡迎本次自強活動所有村民，
      甲○○並於餐廳在講台上宣布他要參加今年年底嘉義縣三
      合一縣議員選舉，希望在座村民支持他並且將票投給他。
      隨後甲○○與鄉長黃世裕逐桌向村民敬酒致意。」（見選
      他卷第9-10頁（原審卷二第18-26頁），證人林大全證稱
      ：「由於我與林忠良搭乘同一台遊覽車，在自強活動當天
      出發之前，林忠良在遊覽車上用車上的麥克風向同車的村
      民宣布，嘉義縣梅山鄉鄉民代表甲○○因要參選下屆嘉義
      縣議員，因此贊助梅山鄉過山村舍區發展協會5千元，辦
      理本次自強活動，希望大家投票支持甲○○。」，「當天
      晚上，我們抵達寶島餐廳後不久，甲○○隨即到達該餐廳
      ，並與大家一同在該餐廳1樓用餐，由於參加該次活動的
      人數約有140餘人，因此約有16桌，用餐期間，甲○○站
      在餐廳內的發言台上，公開向過山村村民表示，他要參選
      年底嘉義縣縣議員，希望與會人員支持他，並將票投給他
      ，並協助他拉票，之後，甲○○即分別到各桌向過山村村
      民敬酒、致意。」（見選他卷11-12頁、38-39頁）證人江
      振華證稱：「94年9月7日當晚在寶島餐廳參加餐會之縣議
      員甲○○、劉宏文、秘書林俊謀、鄉長參選人黃世裕都有
      上台致詞，希望參加該次活動的村民，能夠讓他們有服務
      的機會，能支持他們並且將票投給他們，隨後林忠良上台
      宣布該次活動感謝鄉公所贊助10萬元、農會1萬元、鄉民
      代表甲○○5千元。」，「前述鄉公所贊助10萬元尚未核
      撥下來、農會1萬元已經轉帳入梅山鄉過山村社區發展協
      會帳戶尚未領出使用，鄉民代表甲○○5千元我尚未收到
      入帳，該活動的費用都由林忠良先行墊付，目前尚未將全
      部收入核算入帳。」（見選他卷60-61頁、66-67頁），證
      人即共同被告林忠良證稱：「我確實有於自強活動當天出
      發前，在遊覽車上公開宣佈梅山鄉鄉民代表甲○○贊助過
      山村社區發展協會辦理該次自強活動5千元，由於當天總
      共有4台遊覽車，其中2台係停在梅山公園停車場，另外2
      台係停在梅山合作農場讓過山村開元后（過山村4鄰到7鄰
      ）的村民上車，我當時人在開元后，因此我僅在停在開元
      后的那2台遊覽車是宣布梅山鄉鄉民代表甲○○贊助此次
      自強活動5千元。」，「（你為何會公開宣佈梅山鄉鄉民
      代表甲○○贊助該次自強活動5千元？）由於自強活動出
      發前，過山村第1鄰鄰長林漢圳拿了8箱礦泉水，以及裝有
      現金5千元的紅包袋給我，他告訴我該5千元係甲○○贊助
      的，我才會公開向村民宣布。」，「（你有無將前開甲○
      ○贊助過山村社區發展協會辦理該次自強活動5千元拿給
      江振華？）該5千元我係用來繳付該次自強活動的保險費
      ，而該次自強活動，我係向國泰人壽公司投保，保費約為
      5千餘元，所以我沒有將錢拿給江振華，但是保險公司有
      開收據給我。」（見選他卷62-64），楊大川、林大全、
      林忠良於原審雖翻異前詞，陳稱：「甲○○只有每桌敬酒
      而已，沒有說請支持競選縣議員。」，「五千元林儀圳說
      是張裕隆的。」等語，惟與前述供詞不符，且其於調查站
      所稱與事發時較近，記憶較真實，且未經人影響，應較可
      信，其等於原審所稱，應係迴護被告之詞，非可採信。故
      甲○○有以其名義贊助過山村此次活動五千元，應為事實
      ，其否認贊助，應非可採。
（二）被告以自己名義贊助安靖社區五千元，由安靖社區發展協
      會理事長乙○○在遊覽車上向安靖社區村民宣布甲○○有
      贊助五千元，當晚在大林鎮梅莊餐廳，甲○○有到場上台
      演講，表示希望鄉親支持他參選縣議員乙事，據共同被告
      乙○○於調查中證稱：「梅山鄉鄉民代表甲○○贊助5千
      元。」，「在安靖社區發展協會辦理前開觀摩活動之前，
      我與社區總幹事吳文杰前往梅山鄉富士遊覽車公司處理活
      動車輛事宜，當時我打電話給甲○○，向其表示8月3日在
      大林鎮梅山餐廳吃晚餐，請他到場參加，我並告訴他，黃
      錕龍有贊助3千元，他就告訴我他要贊助5千元。」，「甲
      ○○至今尚未將該5千元拿給我，但是，當時我認為既然
      甲○○已經向我表示他要贊助5千元，所以我與吳文杰在
      前開觀摩活動時，有在遊覽車上向安靖村民宣布甲○○有
      贊助5千元，但是甲○○還沒有把該5千元拿出來。」，「
      事後我有事前往梅山鄉農會處理事情，剛好遇到甲○○，
      我有向他要該5千元，但是甲○○說他要參選嘉義縣議員
      ，現在拿錢太敏感，之後他隨即離開，我就瞭解他的意思
      ，一直到現在甲○○都還沒拿錢給我或是吳文杰。」（見
      選他卷89-93頁），證人安靖村村長羅培基於調查中證稱
      ：「總幹事吳文杰於行程當中分別登上3台遊覽車向參加
      活動的安靖村村民宣布，本次活動不足之經費由梅山鄉農
      會補助1萬元，但還沒領到、甲○○代表也贊助5千元，但
      也還沒拿到，…。」，「當天晚上的餐會是由鄉長黃世裕
      主持，…，黃世裕也邀請甲○○上台演講，甲○○表示希
      望梅山的鄉親能夠支持他參選縣議員，讓他有服務的機會
      ，席間甲○○有向同桌的人敬酒，…。」（見選他卷94-
      96頁）。證人安靖村幹事羅清根於調查中證稱：「安靖村
      社區發展協會理事長乙○○、總幹事吳文杰，在第一輛遊
      覽車上公開宣佈贊助該次現外觀摩活動單位及個人，有梅
      山鄉公所10萬元、梅山農會1萬元、鄉民代表黃錕龍1萬元
      、甲○○5千元，其中只有黃錕龍的3千元已經交給理事長
      乙○○，其他的補助款，甲○○的5千元都還沒有收到。
      」，「黃世裕邀請到場的甲○○上台演講，甲○○表示希
      望梅山的鄉親能夠支持他參選縣議員，讓他有服務的機會
      ，甲○○下台後跟我同桌用餐，席間甲○○有向同桌的人
      敬酒。」（見選他卷97-99頁），足見被告確有贊助及請
      求支持競選之行為，證人乙○○於原審雖改稱：「我打電
      話給甲○○時，他人在山上，我要他贊助5千元，他說好
      再看看，我心想他會贊助，我就跟吳文杰講」（見原審卷
      一第40、42-45頁），於本院證稱：「我打電話給被告時
      ，我說：黃錕龍贊助三千元，你要贊助多少？」等語（見
      本院審理筆錄第5頁），惟一般請贊助，禮貌上應先問：
      「要不要贊助？」，才問：「要贊助多少？」，乙○○一
      開始即問：「你要贊助多少？」，似與常情有違，其稱直
      接要被告贊助五千元，亦非通常社會禮儀，應以其於調查
      站所稱：「我並告訴他，黃錕龍有贊助3千元，他就告訴
      我他要贊助5千元。」為可採，故被告應係主動表示要贊
      助。被告否認贊助，亦非可採。
七、對於有投票權之人為行求、期約或交付賄賂，不以行求、期
    約或賄賂時，選務機關已發布選舉公告或該候選人以登記參
    選為限，祇須提前賄選之雙方，於行賄、受賄當時，均預期
    行賄者將來參選時，將投票予以支持即屬之。從而，行賄時
    縱尚未發布選舉公告，或未登記參選，然其既已著手賄選之
    實施，日後如亦實際登記取得候選人資格；受賄者亦成為有
    投票權之人時，犯罪構成要件即屬成就。查94年縣議員選舉
    ，受理候選人登記時間為94年9月30日至94年10月4日，公告
    候選人競選活動期間為94年11月23日，有嘉義縣選舉委員會
    函附本院卷可稽，而本件被告之答應贊助活動經費時間是分
    別在94年8月初及9月初，當時距離投票日雖有近四個月，惟
    被告已表明參選意思，即有與選民行求之意，被告辯稱其贊
    助在登記參選前，與賄選無關，即非可採。
八、惟查：賄選罪，只需行為人交付之金錢、財物或其他不正利
    益，與該有投票權之人相約為投票權之一定行使或不行使，
    有相當對價關係，即克成立；至於是否具有相當對價關係，
    則應就交付之目的、交付者與收受者之關係、賄賂或不正利
    益之種類、價額、交付之時間等客觀情形綜合研判，非可以
    名義為贊助或餽贈，即謂其與有投票權之人行使投票權或不
    行使，無相當對價關係。本件被告係贊助過山村及安靖社區
    發展協會，於辦活動時予以支持，其直接受益人係過山村及
    安靖社區發展協會，參加村民僅間接受惠，且受惠之金額以
    參加者一百五十人左右計算，每人間接受惠之額度甚微，尚
    不足以達到使人因此投票支持被告之對價關係，即與賄賂或
    不正利益之定義不符，且被告非實際交付該款，而係其支持
    者張裕隆或乙○○代出款項，而以被告之名義為之，尚難謂
    其為賄選，被告犯罪應屬不能證明，原審就此部分疏未詳查
    ，遽認被告甲○○有前揭公訴人所指之犯行，並加以論罪科
    刑，容有未洽，被告甲○○上訴意旨據此指摘原判決採證不
    當，否認其有犯罪，為有理由，自應由本院將該關於被告甲
    ○○部分撤銷、改諭知被告甲○○無罪之判決。
據上論結，應依刑事訴訟法第369條第1項前段、第364條、第301
條第1項前段，判決如主文。
本案經檢察官趙中岳到庭執行職務。
中　　華　　民　　國　　96　　年　　10　　月　　19　　日
                  刑事第五庭    審判長法　官  楊明章
                                      法　官  顏基典
                                      法　官  楊子莊
以上正本證明與原本無異。
檢察官如不服本判決，應於收受本判決後十日內向本院提出上訴
書。其未敘述上訴理由者並得於提起上訴後十日內向本院補提理
由書。
　　　　　　　　　　　　　　　　　　　書記官  魏芝雯
中　　華　　民　　國　　96　　年　　10　　月　　19　　日
